臺灣士林地方法院民事判決　　　　　　　100年度訴字第487號
原　　　告　闕月梅
訴訟代理人　周燦雄律師
　　　　　　蔡炳楠律師
被　　　告　闕申雄
訴訟代理人　錢裕國律師
複　代理人　黃文玲
上列當事人間請求土地所有權移轉登記事件，本院於民國100 年
10月28日言詞辯論終結，判決如下：
    主  文
原告之訴駁回。
訴訟費用由原告負擔。
    事實及理由
一、原告起訴主張：
  (一)緣兩造為姊弟關係，民國67、68年間原告交付新臺幣（下同
    ）50萬元現金予母親即訴外人游尋娘（已歿），與雙親即訴
    外人闕河楓（已歿）及游尋娘、訴外人周明充及王張綢於68
    年5 月間共同合資向訴外人李金璋購買臺北市○○區○○段
    5 小段613-1 地號土地（重測前地號：臺北市南港區○○○
    段29-7地號，下稱系爭土地），並以被告之名義登記為系爭
    土地所有權人。然因系爭土地未如投資之初預期開放建設，
    短期內無法出脫，為免日後衍生投資糾紛，訴外人闕河楓便
    於71年10月間擬妥覺書（下稱系爭覺書）載明各出資人購買
    之持分，其中原告出資之持分面積為150 坪（約495.867 平
    方公尺），兩造雙親出資之持分50.255坪（約166.132 平方
    公尺），則係雙親贈與予被告而以被告名義出名，經全體投
    資人確認無誤後蓋用被告印章，以為憑證。嗣原告於99年4
    月27日委託律師發函向被告表示終止兩造間之借名登記信託
    關係，請被告依據原告出資持份面積150 坪換算之持分1 萬
    分之3745，辦理所有權移轉登記予原告，以資了結，詎被告
    均置之不理，為此爰依信託法第65條、類推適用民法第541
    條等規定，請求被告按原告應分得之持份比例，辦理所有權
    移轉登記予原告。
  (二)原告曾於91年3 月10日就系爭土地立下承諾書，同意迨原告
    百年之後，將系爭土地之原告持分交由訴外人何旻哲及何婉
    寧（原告之子女）、陳立諺（原告胞妹即訴外人闕鈴珠之子
    ）共同繼承，多年後經訴外人闕鈴珠提醒系爭覺書未經被告
    親簽，日後恐生爭議，故原告於93年8 月18日要求被告於兩
    份覺書影本上簽名確認，一份交由原告收執、一份交由訴外
    人闕鈴珠收執。
  (三)原告僅為系爭土地之投資者，相關買賣事宜均由訴外人即父
    母闕河楓、游尋娘處理，系爭土地本欲待開放建設後出售牟
    利，惟多年來仍維持原狀，至今未開放建設，原告因尊重雙
    親，信賴被告，直至雙親相繼過世，全體繼承人曾於99年1
    月16日召開遺產繼承會議，會議末段，原告提出臨時動議，
    請求被告將系爭土地之原告持分部分移轉登記予原告，依據
    決議內容，被告並未否認原告為系爭土地之所有人，僅表示
    如經全體持分人同意，其便同意配合辦理分割，如今被告臨
    訟竟改否認上情，自非可採。而縱認原告無法提出出資購買
    系爭土地之證明，然就系爭覺書以觀，原告確有土地持分登
    記於被告名下，足證兩造間存有借名登記關係。
  (四)並聲明：被告應將臺北市○○區○○段5 小段613-1 地號土
    地所有權應有部分1 萬分之3745移轉登記予原告。
二、被告則抗辯：
  (一)被告未曾見過系爭覺書，亦未於覺書上蓋印或於覺書影本上
    簽名，故系爭覺書及覺書影本上被告簽章之真實性有疑；退
    萬步言，倘認系爭覺書影本上被告簽名為真，充其量僅可認
    被告知悉系爭覺書，惟不得進而推論被告已同意系爭覺書所
    載內容、甚且受系爭覺書之拘束。再者，借名登記法律關係
    之成立，須借名登記之財產為借名人所有，且借名人於借名
    登記後，仍自行管理、使用、處分財產，原告主張其於68年
    間出資50萬元現金交予訴外人游尋娘，共同購買系爭土地，
    然當時原告年僅27、28歲，無任何工作收入，其夫亦為年僅
    20餘歲之青年，為南亞塑膠公司基層員工，月薪不足1 萬元
    ，被告豈可能有高額積蓄得以將50萬元鉅款交予訴外人游尋
    娘？原告所稱令人無法置信，此外原告復未提出任何出資資
    金流向之證明，且原告自始至終均未就系爭土地有何管理、
    使用或處分之行為，故原告主張兩造間就系爭土地成立借名
    登記關係，自不足採。
  (二)系爭土地並非被告所出資購買，而係訴外人闕河楓及游尋娘
    出資購買，並贈與給被告者；關於原告提出99年1 月16日遺
    產繼承會議紀錄，被告雖有出席並簽名，然充其量僅能證明
    被告當日確有出席該會議，顯不能認為被告已同意該會議紀
    錄所載事項，而該次會議列席成員包含訴外人闕春芬、楊月
    季、蔡陳娥、陳仙丹、林順現及闕河洲等人，均係應原告之
    邀而出席，當天會議進行過程中，渠等均偏袒原告而逼迫被
    告交出所謂「先父先母所給予之財產」，被告自難認同，雙
    方乃不歡而散，被告復拒絕於會議紀錄上表示同意，難謂被
    告有何同意會議紀錄內容之可言，至於會議紀錄中臨時動議
    所載決議，更屬杜撰，原告直至今日方提起訴訟，乃係因98
    年間兩造父母相繼過世，原告仗家中已無尊者之勢，藉故顛
    倒是非，濫起訴訟。又原告所提81年3 月10日之承諾書，實
    與本件無涉。
  (三)並聲明：原告之訴駁回。
三、本院之判斷：
    本件原告主張其出資50萬元，與兩造之父母及訴外人周明充
    、王張綢共同合資購買系爭土地，系爭土地全部（含原告出
    資購買之應有部分1 萬分之3745）均借名登記於被告名下，
    故兩造就原告出資購買之系爭土地應有部分1 萬分之3745成
    立借名登記契約及信託契約等情，為被告所否認，並以前揭
    情詞置辯。是以，本件兩造所爭執者，厥為：兩造間就系爭
    土地應有部分1 萬分之3745是否成立借名登記契約或信託契
    約？茲審酌如下：
  (一)按稱信託者，謂委託人將財產權移轉或為其他處分，使受託
    人依信託本旨，為受益人之利益或為特定之目的，管理或處
    分信託財產之關係，信託法第1 條定有明文。復按稱「借名
    登記」者，謂當事人約定一方將自己之財產以他方名義登記
    ，而仍由自己管理、使用、處分，他方允就該財產為出名登
    記之契約，倘其內容不違反強制禁止規定或公序良俗者，應
    承認其法律效力，於其內部間仍應承認借名人為真正所有權
    人，而借名登記成立側重於借名者與出名者間之信任關係，
    及出名者與該登記有關之勞務給付，具有不屬於法律上所定
    其他契約種類之勞務給付契約性質，應與委任契約同視，當
    賦予無名契約之法律上效力，並依民法第529 條規定，適用
    民法委任之相關規定（最高法院98年度台上字第76、990 號
    判決及99年度台上字第1662、2448號判決意旨參照）；再按
    當事人主張有利於己之事實者，就其事實有舉證之責任，民
    事訴訟法第277條本文規定甚明。準此，主張借名登記契約
    及信託契約者，均應就借名登記或信託之財產原為借名人或
    委託人出資所有之事實，負舉證責任。
  (二)本件原告主張其與兩造之父母及訴外人周明充、王張綢合資
    購買系爭土地，並將系爭土地全部借名登記於被告名下，故
    就原告出資購買之系爭土地應有部分1 萬分之3745與被告成
    立借名登記契約及信託契約乙節，固據提出系爭覺書及99年
    1 月16日遺產繼承會議紀錄等件為證（見本院卷第10、41、
    42、43頁）。然查：
    1.原告所提出兩造父親書立之系爭覺書（見本院卷第10頁）
      ，被告雖否認其真正，惟查，證人即系爭覺書上所載出資
      人周明充（已歿）之子周世賢到庭亦提出其父親周明充遺
      留之系爭土地之覺書正本及系爭土地所有權狀影本各1 件
      （見本院卷第75-77 頁），經核證人周世賢所提出系爭土
      地之覺書，除倒數第三行（即記載覺書交付之對象）記載
      為「周明充先生」外，其餘格式、內容及筆跡均與原告所
      提出之系爭覺書完全相符，自堪信原告主張系爭覺書為其
      父親書立乙節為真正。
    2.又查，系爭覺書雖記載：「立覺書人闕申雄於民國陸拾捌
      年伍月間與台端等共同出資向李金璋購買土地坐落南港區
      ○○○段二九之七地號地目林，面積壹公畝貳肆平方公
      尺（即肆零零點伍壹坪）以立覺書人闕申雄名義依法登記
      土地所有權（附所有權狀影本），各人持分如下：周明充
      先生壹佰伍拾坪（約四九五‧八七平方公尺）、闕月梅女
      士壹佰伍拾坪（約四九五‧八七平方公尺）、王張綢女士
      伍拾點貳伍伍坪（約一六六‧一三二平方公尺）、闕申雄
      伍拾點貳伍伍坪（約一六六‧一三二平方公尺）... 」等
      內容（見本院卷第10頁），然查，證人周世賢到庭除提出
      前述之覺書外，復提出記載被告、訴外人周明充、王張綢
      共同出資購買同段698 地號土地乙事之覺書（見本院卷第
      78-80 頁），並證稱：「....我父親（按即周明充）只有
      說該兩份覺書就是相鄰的山地，因此我父親和闕家的媽媽
      及王先生（即王張綢之夫）共同合夥，共這兩個山地，我
      不太記得我父親當時說這三人出資的金額是多少....我父
      親跟我說當時闕家的媽媽表示，土地要登記在闕家的兒子
      和女兒那邊，但沒有跟我說要登記給誰....王先生、闕家
      與我父親在生意上有機會合夥時就會自己寫下各自出資的
      字據，也沒有去找代書或其他專業的人來見證，因此當時
      他們會寫這兩份覺書我也不覺得奇怪....」等語明確（見
      本院卷第73頁），是堪認系爭土地實際上係由「闕家父母
      （即闕河楓、游尋娘）」、「訴外人周明充」、「訴外人
      王張綢之夫」三方共同出資購買，並約定以被告之名義登
      記為所有權人；且觀諸系爭覺書上記載共同出資人為原告
      、被告、訴外人周明充及王張綢，與實際出資人為訴外人
      即闕家父母、周明充與王張綢之夫未盡相符乙情，雖可推
      知系爭覺書上載明之出資人與實際出資人間存有內部之法
      律關係，惟仍難僅憑系爭覺書上記載原告為出資人，遽認
      原告為系爭土地實際出資之所有人之一。是原告以系爭覺
      書之記載內容，主張其為購買系爭土地之共同出資人之一
      等情，洵難憑採。至於系爭覺書影本（本院卷第41頁）上
      被告之簽名，被告雖否認該簽名之真正，惟縱認該簽名確
      為被告所親簽，原告亦僅得憑其與父母間就系爭土地之內
      部關係，向登記名義人之被告行使權利，尚無從憑此遽認
      原告為購買系爭土地之實際共同出資人，而直接與被告間
      就系爭土地應有部分1 萬分之3745成立借名登記契約或信
      託契約關係。
    3.另原告所提出之遺產繼承會議紀錄中臨時動議雖記載：「
      闕月梅提議：本人與父母合資購買南港區○○○段29-7地
      號土地，本人主張所有持分150 坪應分割過戶予本人。決
      議：闕申雄主張：如所有持分人同意一併分割，本人同意
      。本案全數同意通過。」等內容（見本院卷第43頁），證
      人即前開遺產繼承會議紀錄之紀錄人闕河洲並證述：「..
      原告提出臨時動議時被告在場，原告提出臨時動議後，其
      他人的意見如會議紀錄所載，每個決議要寫的時候我都會
      詢問在場的人有無錯誤，大家都沒意見我才會作此紀錄。
      原告提出臨時動議後，除被告提出如會議紀錄所記載之意
      見外，其他人應是同意原告提議的內容，該臨時動議直至
      決議為止，被告都在場。…」等語（見本院卷第59頁反面
      ），固堪認被告對於前開臨時動議之意見，確如遺產繼承
      會議紀錄之記載。然被告就前開臨時動議主張：「如所有
      持分人同意一併分割，本人同意。」（見本院卷第43頁）
      ，僅足認被告承認兩造與父母間就系爭土地有內部關係存
      在，及兩造父母、訴外人周明充、王張綢之夫與被告間就
      系爭土地之借名登記契約關係，故而表示於系爭覺書上所
      載土地持分人同意一併分割（按即請求移轉系爭土地應有
      部分）之條件下，同意分割系爭土地（按應係指同意移轉
      系爭土地應有部分予系爭覺書所載出資持分人之意），惟
      仍無從推認被告有承認系爭土地為被告與父母、訴外人周
      明充、王張綢合資購買之意，是原告所提出前開遺產繼承
      會議紀錄，仍難據此認定原告為購買系爭土地之實際出資
      人之事實。
  (三)綜上所述，原告所舉證據未能證明其為系爭土地實際出資之
    所有人，復未能舉他證以實其說，揆諸首揭規定及說明，原
    告主張其為系爭土地實際出資人之一，故兩造間就系爭土地
    直接成立借名登記契約及信託契約，即屬無據。
四、從而，原告依信託法第65條、類推適用民法第541 條之規定
    ，請求被告將系爭土地所有權應有部分1 萬分之3745移轉登
    記予原告，為無理由，應予駁回。
五、本件事證已臻明確，兩造其餘攻擊防禦方法及證據資料，核
    與判決結果不生影響，無一一詳予論述之必要，附此敘明。
六、訴訟費用負擔之依據：民事訴訟法第78條。
中    華    民    國   100    年    11    月    25    日
                  民事第一庭  法  官  陳燁真
以上正本證明與原本無異。
如對本判決上訴須於判決送達後 20 日內向本院提出上訴狀。如
委任律師提起上訴者，應一併繳納上訴審裁判費。
中    華    民    國   100    年    11    月    28    日
                              書記官  謝達人